【裁判字號】    92,上,353
【裁判日期】    920729
【裁判案由】    損害賠償
【裁判全文】
臺灣高等法院民事判決                              九十二年度上字第三五三號
    上  訴  人  乙○○
    訴訟代理人  鍾淼雄律師
    上  訴  人  甲○○
    訴訟代理人  葉文博律師
                楊淑珍律師
右當事人間請求損害賠償事件，兩造對於中華民國九十二年二月十四日臺灣桃園地方
法院八十八年度重訴字第二○四號第一審判決各自提起上訴，本院判決如左：
    主      文
兩造上訴均駁回。
第二審訴訟費用各自負擔。
原判決主文第一項所命給付，准甲○○於假執行程序實施前，如以新台幣肆佰貳拾玖
萬肆仟肆佰肆拾肆元為乙○○供擔保後，得免為假執行。
    事實及理由
一、本件上訴人乙○○主張：甲○○於民國八十二年六月間，經由訴外人李三寶、林
    明貴之介紹，得知訴外人林許金妹、林進益及林進輝欲以新台幣（下同）七百八
    十萬元之價格出售原為渠等共有已經編列為公用綠地之桃園縣觀音鄉○○段第一
    七四九地號、第一七五○地號土地（以下稱系爭土地），甲○○竟意圖為自己不
    法之所有，利用地政作業上無法由書面查知系爭土地已編列為公用綠地之機會，
    故意隱瞞該土地已經編列為公用綠地之事實，向乙○○佯稱系爭土地頗具發展潛
    力，地主欲按當時（即八十二年）之公告現值計算，即總價一千七百四十萬元之
    價格出售上開土地，希望與乙○○各出一半資金合買上開土地等語，致上訴人陷
    於錯誤，將八百七十萬元之價款及相關資料交付甲○○，由甲○○出面與地主接
    洽，並指定將上開土地之一半權利登記在訴外人即乙○○母親廖彭美香之名下，
    使乙○○以八百七十萬元價格與甲○○合買僅價值七百八十萬元之系爭土地，且
    僅取得系爭土地一半之權利，致乙○○受有損害。嗣於八十五年九月間，乙○○
    欲將系爭土地出售予訴外人黃重興時始知上情。甲○○並因以上詐欺乙○○之事
    實，經原法院八十六年度訴字第五二九號及本院八十八年度上訴字第二五五二號
    刑事判決判處甲○○意圖為自己不法之所有，以詐術使人將本人之物交付，處有
    期徒刑一年確定。乙○○因甲○○前述詐欺行為，致陷於錯誤而交付合夥購買系
    爭土地價款八百七十萬元予甲○○，向訴外人林許金妹等購買乙○○原不願購買
    、不能建築使用、無價值可言之系爭土地，且因系爭土地原地主乃不知情之第三
    人，致乙○○不能撤銷系爭土地買賣契約，使乙○○受有損害，爰依民法第一百
    八十四條第一項規定之侵權行為損害賠償請求權向甲○○請求賠償已支付乙○○
    受損害之八百七十萬元價金等情。上開請求，原審判決甲○○應給付乙○○四百
    二十九萬四千四百四十四元，及自八十六年六月十八日起至清償日止，按年息百
    分之五計算之利息，而駁回乙○○其餘之訴，乙○○不服，就其敗訴部分在後開
    上訴聲明之範圍內提起上訴，上訴聲明(一)原判決關於駁回乙○○下列第(二)項部分
    及其法定利息部分之訴，暨命負擔該部分訴訟費用之裁判均廢棄。(二)上開廢棄部
    分，甲○○應再給付乙○○五十萬五千五百五十六元暨自八十六年六月十八日起
    至清償日止按年息百分之五計算之利息。(三)請准供擔保宣告假執行。又甲○○亦
    聲明不服，就其敗訴部分提起上訴，乙○○答辯聲明：駁回甲○○之上訴。
二、上訴人甲○○則以：甲○○於八十二年六月間經由中間人李三寶、林明貴之介紹
    以七百八十萬元購買系爭土地，至八十二年底，乙○○交付八百七十萬元予甲○
    ○，甲○○乃將桃園縣觀音鄉○○段一七四九地號土地所有權全部及一七五○地
    號土地所有權應有部分三分之一移轉登記在乙○○之母即廖彭美香名下。八十五
    年十一月十八日，乙○○以被甲○○故意隱瞞系爭土地已被編為綠地之事實，致
    伊當時以不相當之對價購買該等土地為由，對甲○○提出偽造文書及詐欺案件之
    告訴。乙○○與甲○○於八十八年六月六日就上開訴訟爭端庭外達成和解，雙方
    簽訂和解書及土地買賣契約書各乙份，約定甲○○應將坐落於桃園縣觀音鄉○○
    段一七五○地號、面積二干八百八十平方公尺、應有部分三分之二之土地出賣予
    乙○○，而乙○○則必須承接甲○○於桃園縣觀音鄉農會以觀音鄉○○段一七四
    九、一七五○地號抵押所借之貸款一千七百萬元，作為買賣價金，而乙○○則放
    棄對甲○○訴訟之權利，不再追究，但乙○○於事後則以系爭土地上有第三人黃
    上華設定之最高限額抵押權存在，函告解除上開買賣契約，故並未具狀撤回伊先
    前對甲○○所提出之本件刑事附帶民事訴訟。就第三人黃上華於系爭土地上所設
    定最高限額五百萬元抵押權之情事，甲○○於九十年一月二日提起確認抵押權不
    存在之民事訴訟，業經原法院判決確認黃上華對系爭土地之抵押權不存在確定在
    案，則系爭土地上之最高限額抵押權既經塗銷登記，乙○○即不可片面解除上開
    買賣契約，並主張和解契約無效，而繼續進行附帶民事訴訟之程序，請求侵權損
    害賠償等語。並上訴聲明(一)原判決關於命甲○○給付乙○○四百二十九萬四千四
    百四十四元及其法定利息與該部分假執行之宣告暨命負擔訴訟費用部分之裁判均
    廢棄。(二)上開廢棄部分，乙○○在第一審之訴及其假執行之聲請均駁回。(三)若受
    不利判決，願供擔保請准免為假執行之宣告。另答辯聲明(一)駁回乙○○之上訴。
    (二)若受不利判決，願供擔保請准免為假執行宣告。
三、兩造不爭之事實：
    (一)甲○○於八十二年六月間，經由訴外人李三寶、林明貴之介紹，得知訴外人林
      許金妹、林進益及林進輝等共有已編列為公用綠地之系爭土地，全部願以七百
      八十萬元出售。甲○○告知乙○○，地主願以公告現值一千七百四十萬元出售
      ，希望雙方各出一半價金予以買受，乙○○即將八百七十萬元價金交付於甲○
      ○向地主買受該土地。
    (二)八十五年十一月十八日乙○○以甲○○故意隱瞞系爭土地已經被編定為綠地及
      真實售價之事實，致伊當時以不相當之對價購買該等土地為由，對甲○○提出
      偽造文書及詐欺案件之告訴（案號：桃園地方法院檢察署八十五年度偵字第一
      四六八二號）。案經桃園地方法院檢察署偵查終結認定甲○○涉犯有詐欺等罪
      嫌，遂將甲○○提起公訴，而乙○○則於八十六年五月十三日對甲○○提出本
      件刑事附帶民事訴訟以請求損害賠償。該刑事案件部分，經原審法院八十六年
      度訴字第五二九號及本院八十八年度上訴字第二五五二號判處甲○○有期徒刑
      一年。
    (三)乙○○與甲○○於八十八年六月六日就上開訴訟爭端達成庭外和解，雙方簽訂
      和解書及土地買賣契約書各乙份，約定甲○○應將坐落桃園縣觀音鄉○○段一
      七五○地號、面積二千八百八十平方公尺、應有部份三分之二之土地出賣予乙
      ○○，而乙○○則必須承接甲○○於桃園縣觀音鄉農會以觀音鄉○○段一七四
      九、一七五○號抵押所借之貸款一千七百萬元二分之一，作為買賣價金；而乙
      ○○則放棄對甲○○訴訟之權利，不再追究等語。嗣乙○○以甲○○未履行買
      賣契約之條件而解除買賣契約主張該和解書無效，而未撤回本件刑事附帶民事
      訴訟之侵權行為損害賠償之訴。
四、兩造爭執要旨：(一)兩造上述和解之效力如何？乙○○是否能續行本件訴訟？(二)甲
    ○○應否負侵權行為損害賠償之責任？乙○○是否受有損害？(三)損害賠償之金額
    應如何計算？茲分述之：
    (一)系爭和解書因解除條件成就而失效，乙○○仍得續行本件訴訟：
      1.按出賣人應擔保第三人就買賣之標的物，對於買受人不得主張任何權利；又
        買受人於契約成立時，知有權利之瑕疵者，出賣人不負擔保之責，但契約另
        有訂定者，不在此限；出賣人不履行第三百四十八條至第三百五十一條所定
        之義務者，買受人得依關於債務不履行之規定，行使其權利。民法第三百四
        十九條、第三百五十一條、第三百五十三條分別定有明文。查兩造不爭執於
        簽訂前揭和解書同時，並簽訂土地買賣契約書，由乙○○承接甲○○以系爭
        土地應有部分向訴外人桃園縣觀音鄉農會消費借貸債務一千七百萬元二分之
        一為對價，向甲○○購買伊所取得前述一七五○地號土地三分之二應有部分
        ，同契約第九條、第十條並約定：「簽約後，乙方保證產權清楚，如有他人
        主張權利或設定他項權利，應由乙方負責理清，．．．」、「本契約如解除
        或中止或雙方不遵守該契約之各項約定時，所簽訂之和解書無效。」等語，
        有兩造不爭執真正之土地買賣契約書一份存卷足稽（見原審卷第五十一頁）
        ，甲○○且屢於其告發訴外人黃上華等背信等之偵查案件訊問及原審法院審
        理中自承伊於簽訂系爭土地買賣契約時已知有訴外人黃上華為抵押權人之最
        高限額五百萬元抵押權存在，並曾同意為乙○○負責塗銷系爭最高限額五百
        萬元抵押權（八十九年度偵字第一八六九四號偵查案卷一七六頁背面及一七
        七頁、原法院九十一年十一月五日言詞辯論筆錄）等語，並經原法院調閱台
        灣桃園地方法院檢察署八十九年度偵字第一八六九四號偵查案卷審核明確，
        是依兩造於簽訂前揭土地買賣契約時之約定，雖兩造於簽訂該契約時，均已
        知系爭土地上有訴外人黃上華設定最高限額抵押權，惟甲○○仍同意為乙○
        ○塗銷該抵押權登記，自應認甲○○負有積極擔保給付無權利瑕疵標的物之
        義務，故其就無法給付無權利瑕疵之物之結果縱無過失或無可歸責事由，買
        受人仍得依債務不履行之規定行使如解除契約、請求損害賠償等權利，準此
        ，甲○○雖抗辯伊已委請律師發函請求訴外人黃上華塗銷抵押權登記，復對
        訴外人黃重興、黃上華提出偽造文書、背信等告訴案，另對訴外人黃上華提
        起塗銷抵押權之訴訟，於契約之履行無可歸責原因云云，仍無礙於甲○○應
        依約給付無權利瑕疵之物之給付義務，而此一權利瑕疵狀態並非不能排除，
        詎甲○○於兩造締結土地買賣契約後遲未排除系爭權利瑕疵狀態，其復不能
        證明系爭抵押權未能塗銷係因乙○○之故意或過失行為所致，則乙○○自得
        依民法給付遲延之相關規定行使其權利。
      2.次按給付無確定期限者，債務人於債權人得請求給付時，經其催告而未為給
        付，自受催告時起負遲延責任；又契約當事人之一方遲延給付者，他方當事
        人得定相當期限，催告其履行，如於期限內不履行時，得解除其契約。民法
        第二百二十九條第二項前段及第二百五十四條分別定有明文。又依民法第二
        百五十四條規定，債務人遲延給付時，必須經債權人定相當期限催告其履行
        ，而債務人於期限內仍不履行時，債權人始得解除契約；債權人為履行給付
        之催告，如未定期限，難謂與前述民法規定解除契約之要件相符，惟債權人
        催告定有期限而不相當（過短）時，自催告後經過相當期間，債務人仍不履
        行者，倘經債權人另為解約之意思表示，亦生解除契約之效力。最高法院九
        十年台上字第一二三一號判例意旨參照。查依兩造所訂土地買賣契約書第九
        條約定，於甲○○應負排除系爭土地上他項權利負擔義務之履行未約定期限
        ，依前開規定，乙○○自得定期催告甲○○履行。而乙○○業於八十八年十
        月十三日以平鎮郵局二五三號存證信函催告甲○○於三日內依約排除訴外人
        黃上華之最高限額五百萬元抵押權登記，否則將依法解除前述土地買賣契約
        ，該存証信函於同月十四日送達甲○○，嗣乙○○再於八十八年十月二十八
        日以平鎮郵局二六八號存證信函解除雙方買賣契約，甲○○並於八十八年十
        月三十日收受該存證信函，已如前述，雖當時乙○○催告甲○○履行之期限
        至為解除契約之意思表示其間僅相距半月，乙○○於本件訴訟進行中復於九
        十年七月六日以民事準備（一）狀為解除前開土地買賣契約之意思表示，長
        逾二年迄一審言詞辯論終結之日九十一年十二月三日止，系爭最高限額五百
        萬元抵押權尚未經塗銷，亦為兩造所不爭，則乙○○依法解除兩造於八十八
        年六月六日簽訂之土地買賣契約，自屬有據。又依該土地買賣契約第十條之
        約定，兩造所簽訂和解書之效力乃繫於該土地買買契約有效與否，如土地買
        賣契約有解除、終止或債務不履行情事，則和解書亦失其效力，按之民法第
        九十九條第二項規定，自應解為該和解書為附有解除條件之法律行為，兩造
        間土地買賣契約既經解除，所簽訂和解書自亦失其效力，從而，甲○○抗辯
        兩造業已成立和解契約，乙○○不得再依侵權行為之法律規定請求損害賠償
        云云，自無理由。
      3.再按解除契約後，當事人依民法第二百五十九條規定，應負回復原狀之義務
        ，又依同法第二百六十一條準用第二百六十四之規定，當事人因契約解除所
        生之相互義務，亦得主張同時履行之抗辯。但所謂同時履行之抗辯，乃係基
        於雙務契約而發生，倘雙方之債務，非本於同一之雙務契約而發生，縱令雙
        方債務在事實上有密切之關係，或雙方之債務雖因同一之雙務契約而發生，
        然其一方之給付，與他方之給付，並非立於互為對待給付之關係者，均不能
        發生同時履行之抗辯。最高法院五十九年台上字第八五○號判例可資參照。
        查依前開土地買賣契約約定，以乙○○承接甲○○向訴外人桃園觀音鄉農會
        借貸之貸款債務一千七百萬元二分之一為對價，移轉其所有觀音鄉○○段一
        七五○地號土地三分之二之應有部分與乙○○所指定之人，而甲○○對乙○
        ○所負塗銷訴外人黃上華抵押權登記之義務乃權利瑕疵擔保責任，業如前述
        ，核與乙○○回復原狀返還上開土地義務，不具有對價之關係，則其亦主張
        同時履行抗辯，請求乙○○需將上述一七五○地號土地應有部分三分之二過
        戶移轉至甲○○名下云云，洵無足採。
    (二)甲○○應負侵權行為損害賠償責任：
      查系爭土地之原地主係以七百八十萬元出售系爭土地，甲○○竟向乙○○偽稱
      地主係以一千七百四十萬元出賣系爭土地，二人共同買受二分之一，使乙○○
      交付甲○○八百七十萬元價金，嗣移轉登記第一七四九號整筆及第一七五○號
      二分之一，合計二四四○平方公尺，約占二分之一強，甲○○以詐術使乙○○
      多交付四百二十九萬四千四百四十四元（詳見後述計算之價金），其構成詐欺
      罪，亦經判決有罪確定在案，有原法院八十六年訴字第五二九號刑事判決附卷
      可稽（見原審卷第十頁），則甲○○侵權行為之事實堪以認定，甲○○自應負
      侵權行為損害賠償之責任。雖甲○○辯稱：系爭土地之價值，經桃園縣政府八
      十六年八月二日土地價格鑑定書認定每平方公尺為一萬元；另依公告地價而言
      ，系爭土地在八十二年間之公告地價為每平方公尺四千元，時至八十五年又調
      高為每平方公尺五千元，均有地價證明書附卷可考（見本院卷第六一、六二頁
      ），是以，就上開價格而言，亦不得擅論系爭土地毫無經濟價值可言。從而，
      乙○○於八十二年底以八百七十萬元之代價購得該二筆土地權利之一半（嗣登
      記取得二分之一強），顯與市價相當，並無所謂對價不相當而遭受損害之情事
      可言云云。然查乙○○是否受有損害，應從雙方約定合買系爭土地之分擔支出
      價金若干而為觀察，系爭土地之原地主，係以總價七百八十萬元出售系爭土地
      ，而甲○○竟告知乙○○系爭土地總價為一千七百四十萬元，乙○○擬購買二
      分之一，乃其收取八百七十萬元，嗣登記移轉第一七四九號全部、第一七五○
      號三分之一計算結果，土地之售價憑空溢支差額為四百二十九萬四千四百四十
      四元，換言之，乙○○原可以少付四百二十九萬四千四百四十四元之成本即可
      買受所承買土地部分之產權，其憑空溢付上開金額，非其損害，而付？至於系
      爭土地之公告現值或，縱高於其買受之價格，此乃兩造投資本件不動產是賺是
      賠之問題，與當初兩造約定合買系爭土地時之價金無關，否則如系爭土地市價
      高於購買之價格，認定乙○○無損害，甲○○即無庸賠償；反之，若系爭土地
      之市價低於購買時之價格，則甲○○即應賠償其差額？以系爭土地購買以後之
      市價，衡量有無損害，顯不適當，甲○○此部分之抗辯，委不足採。
    (三)本件損害賠償金額應如何計算：
      按因故意或過失，不法侵害他人之權利者，負損害賠償責任，又損害賠償，除
      法律另有規定或契約另有訂定外，應以填補債權人所受損害及所失利益為限，
      民法第一百八十四條第一項前段、第二百十六條第一項定有明文。而關於侵權
      行為賠償損害之請求，以受有實際損害為必要，並以被害人實際所受損害為損
      害賠償之範圍。最高法院十九年上字第二三一六號、三一五○號著有判例。查
      因系爭土地已於七十一年間經桃園縣政府公告為觀音（草漯地區）都市計畫之
      一部分，並劃分其土地使用分區名稱為綠地，而受有建築使用上之限制，故乙
      ○○於八十二年間購買系爭土地時，原土地所有人林進輝等願僅以七百八十萬
      元價格出售系爭土地全部，倘甲○○未故意隱瞞上開資訊，乙○○本得以七百
      八十萬元價格購得系爭土地全部，詎以八百七十萬元之價格僅購得相當於系爭
      二筆土地約二分之一強比例之權利，已如前述，則乙○○所受實際損害自應為
      如未有甲○○詐欺行為，其本可以較低價金購買系爭土地，故乙○○本於侵權
      行為之法律關係，可得請求甲○○賠償之損害賠償金額應為四百二十九萬四千
      四百四十四元（計算式詳如附表）。從而乙○○基於侵權行為之法則，求為判
      命甲○○給付四百二十九萬四千四百四十四元本息，原審判決乙○○此部分勝
      訴，核無不合，甲○○上訴論旨，指摘原判決，此部分判決不當，聲明廢棄改
      判，為無理由，應予駁回上訴。甲○○就其敗訴部分，陳明願供擔保請宣告免
      為假執行，於法尚無不合，爰酌定相當擔保併予准許。
五、乙○○聲明上訴主張甲○○應再給付五十萬五千五百五十六元本息部分：查其以
    兩造支付之價額僅為七百八十萬元，乙○○支付之部分為二分之一，即三百九十
    萬元，其損害金額為八百七十萬元減去三百九十萬元等於四百八十萬元，原審僅
    判決甲○○應給付乙○○四百二十九萬四千四百四十四元本息，尚差五十萬五千
    五百五十元本息，此部分聲明上訴云云。經查雙方原約定為買二分之一，但實際
    分配產權時，乙○○所分得之土地非僅二分之一，即二千一百六十平方公尺而已
    ，實際分得二千四百四十平方公尺，此為兩造所不爭，其分得之土地既比二分之
    一多出二百八十平方公尺，則此部分金額應扣除，詳附表所為之計算，乙○○上
    訴論旨，指摘此部不當，聲明廢棄，改判甲○○再給付五十萬五千五百五十元本
    息云云，尚非有據，不應准許，應予駁回。
六、據上論結，本件兩造上訴均無理由，依民事訴訟法第四百四十九條第一項、第七
    十八條、第四百六十三條、第三百九十二條，判決如主文。
中    華    民    國    九十二    年       七       月    二  十  九    日
                            民事第八庭
                                審判長法  官  鄭  三  源
                                      法  官  王  淇  梓
                                      法  官  郭  松  濤
右正本係照原本作成。
如不服本判決，應於收受送達後二十日內向本院提出上訴書狀，其未表明上訴理由者
，應於提出上訴後二十日內向本院補提理由書狀（均須按他造當事人之人數附繕本）
上訴時應提出委任律師或具有律師資格之人之委任狀；委任有律師資格者，另應附具
律師資格證書及釋明委任人與受任人有民事訴訟法第四百六十六條之一第一項但書或
第二項（詳附註）所定關係之釋明文書影本。
中    華    民    國    九十二    年       七       月     三    十     日
                                      書記官  方  素  珍
附註：
民事訴訟法第四百六十六條之一（第一項、第二項）：
對於第二審判決上訴，上訴人應委任律師為訴訟代理人。但上訴人或其他法定代理人
具有律師資格者，不在此限。
上訴人之配偶、三親等內之血親、二親等內之姻親，或上訴人為法人、中央或地方機
關時，其所屬專任人員具有律師資格並經法院認為適當者，亦得為第三審訴訟代理人
。
附表：
(1)系爭二筆土地面積總合為四三二○平方公尺。
(2)乙○○所取得土地面積為二四四○平方公尺。
(3)如依原地主賣價七百八十萬元計算，乙○○為取得上開二四四○平方公尺面積之土
  地僅需支出：四百四十萬元五千五百五十六元。
  （0000000×2440/4320＝0000000.56，元以下四捨五入）
(4)乙○○實際支出八百七十萬元，則其所受損失為：四百二十九萬四千四百四十四元
  （0000000－0000000＝0000000）


司法院資訊處製作；財團法人民間司法改革基金會備份。
